【裁判字號】    92,上易,1513
【裁判日期】    921218
【裁判案由】    詐欺
【裁判全文】
臺灣高等法院高雄分院刑事判決                  九十二年度上易字第一五一三號
    上  訴  人  台灣屏東地方法院檢察署檢察官
    被      告  丙○○
    選任辯護人  陳清朗
右上訴人因被告詐欺案件，不服臺灣屏東地方法院九十一年度易字第八三二號中華民
國九十二年九月十日第一審判決（起訴案號：臺灣屏東地方法院檢察署九十年度偵續
字第二七號），提起上訴，本院判決如左：
    主  文
上訴駁回。
    理  由
一、公訴意旨略以：被告丙○○承包信建企業股份有限公司（下稱信建公司）位於高
    雄市○○○路與正勤路口之正勤國宅模板工程，自民國（下同）八十八年三、四
    月起，即以日薪新台幣（下同）一千六百元至二千元不等，僱用乙○○、丁○○
    、戊○○、己○○、甲○○、庚○○等六人在上址從事模板工作，每半個月發一
    次薪水，至八十八年六月底，被告丙○○明知其財力已陷於困難，竟意圖為自己
    不法之利益，自八十八年七月十五日起，仍僱用前述六人在上址工作，並以信建
    公司如發放工程款即發放薪水為由，致使乙○○等六人陷於錯誤，仍繼續工作至
    同年十月初，共積欠乙○○十萬八千六百八十一元、丁○○九萬零六百四十四元
    、戊○○十萬一千六百六十四元、己○○六萬三千五百八十九元、甲○○六萬四
    千零八十二元、庚○○六萬一千三百五十一元之薪水，事後被告丙○○避不出面
    解決。因認被告涉犯刑法第三百三十九條第二項之詐欺得利罪嫌。
二、按犯罪事實應依證據認定之，無證據不得認定犯罪事實，又不能證明被告犯罪者
    ，應諭知無罪之判決，刑事訴訟法第一百五十四條第二項、第三百零一條第一項
    分別定有明文。又告訴人之告訴，係以使被告受刑事訴追為目的，是其陳述是否
    與事實相符，仍應調查其他證據以資審認；且認定不利於被告之事實，須依積極
    證據，苟積極證據不足為不利於被告事實之認定時，即應為有利於被告之認定，
    更不必有何有利之證據（最高法院五十二年度台上字第一三００號、三十年上字
    第八一六號判例參照）。次按刑法第三百三十九條第二項詐欺得利罪之成立，須
    行為人有詐欺之故意，以詐術之方法得財產上不法之利益（例如勞務之提供）或
    使第三人得之為要件，倘行為人主觀上不具詐欺之故意，或其所用之方法不能認
    為係詐術，亦不致使人陷於錯誤，均與該罪之構成要件不符。至於債務人於債之
    關係成立後，如有未依債之本旨履行民事債務之情形，在一般社會經驗上可能之
    原因甚多，縱令是出於惡意不為履行，苟無足以證明其在債之關係發生時，自始
    即具有詐欺意思之積極證據，亦僅能令負民事債務不履行之責任，依刑事訴訟法
    第一百五十四條第二項之規定，尚不得據此債信違反之客觀事態，而推定債務人
    原有詐欺之犯意。
三、公訴人認被告丙○○涉有詐欺犯行，係以告訴人乙○○、丁○○、戊○○、己○○、甲○○、庚○○等人之指訴；證人信建公司實際負責人蘇銘峻證稱：被告有
    向其領取一千二百多萬元之工程款，其並未積欠被告任何工程款等語；及積欠工
    資明細表、高雄市政府函、證人蘇銘峻提出之資料一批等，為其主要論據。
四、訊據被告堅決否認有何詐欺犯行，辯稱：「因為八十八年七月間與信建公司在工
    程款方面有爭論，我沒有拿到全部的工程款，大約差了二百多萬元，而當時我還
    要付外勞全額薪水，負擔太重造成經濟困難，才沒有正常發放薪資，其他工人願
    意少拿一點的，我也都有付，也有和工人協調，我跟告訴人說我有困難，有錢就
    會支付，並沒有施用詐術詐欺告訴人的勞務，不能和解是因為告訴人要求我一次
    給付或找連帶保證人」等語。經查：
（一）告訴人乙○○於原審審理時自承：「被告到八十八年六月都有按時發工資，六
      月到十月就有時發、有時沒發，我們問被告為何不發，他說他有困難，所以我
      們就幫他到十月，後來我們罷工，公司才出面協調，有領到七成工資，後來又
      去勞工局協調，總共去三次，最後一次被告就沒去了，外勞的薪資被告都有給
      ，是直接從信建公司的工程款付的，但都沒有錢給我」等語（原審卷第二十、
      一０八頁）；告訴人丁○○、戊○○、己○○、甲○○亦於原審審理時供稱：
      「我們領工資到八十八年六月，後來被告有陸續付到七月十五日，因為被告說
      與信建公司有糾紛，沒有錢給我們，我們才罷工，經慈強公司出面協調，有領
      到七、八成工資」等詞（原審卷第二十頁），告訴人丁○○於本院審理時仍陳
      稱：「被告是有跟我們說他有困難˙˙˙」等語（見本院九十二年十二月四日
      審判筆錄）。足見被告於財務發生困難時即告知告訴人等，依此，已難遽認被
      告有何施用詐術或使告訴人陷於錯誤之情形。至於被告嗣後未依承諾給付工資
      ，固屬不是，但承包工程並非穩賺不賠，有時評估錯誤，有時因情事變更，以
      致財物發生困難；因此，尚難以此遽認被告自始有詐欺之犯意。
（二）又被告就戊、己棟七樓之工資，亦由信建公司之上游包商慈強營造公司基於協
      助之立場出面與告訴等及其他工人協調解決，未發放之工資以七˙二成計算給
      付告訴人及其他工人，被告並提出土地及建物所有權狀交由慈強營造公司保管
      ，嗣對勞工之舊欠及不足額部分，經被告及勞工雙方協調後，再交由勞工代表
      處理等情，有告訴人簽名之協議書面及八十八年十月十五日至十月二十九日七
      樓戊棟、八十八年十月三十日至十一月十五日七樓己棟工資登記表四張各影本
      附卷可稽（見原審卷第三十七頁至四十一頁）。此項工資雖未由被告直接給付
      ，但亦經被告同意，且終極仍須由被告得向信建公司所得領取之工程款輾轉扣
      除，益證被告係有誠意解決工資糾紛，只是限於財力而無法依約給付；又上開
      土地及建物所有權狀既提供給慈強營造公司保管，茍無相當經濟實益，慈強營
      造公司豈願同意保管，是亦難認為被告係以無經濟價值之不動產供擔保，況此
      亦僅為被告事後解決工資糾紛之誠意與否而已，與被告自始有無詐欺之犯意不
      能相提並論。又被告於八十八年七月至九月間，為給付工人工資，乃多次向信
      建公司或信建公司上手之慈強營造公司借款支付等情，亦經證人即信建公司實
      際負責人蘇銘峻於原審審理時證述：「工資的部分有的是慈強直接從工程款扣
      除，有的是工人主任來向我請款，我再從要給被告的工程款扣除」等語屬實（
      原審卷第一二一頁），復有被告出具之借支申請單數紙在卷可按，足證被告當
      時縱使一時積欠工資未付，仍極力向外借款以求因應，倘若其真有詐欺告訴人
      勞務之故意，何須以自己信用向他人借款？基於上述，告訴人所指稱被告自八
      十八年八月起即未給付告訴人工資，尚有誤會。故告訴人等指稱被告有詐取勞
      務之故意，非無疑義。
（三）被告於八十八年七月以後，因積欠數十位工人工資，致上述工程無法順利進行
      ，乃於八十八年十一月間，與其中十九位工人至高雄市政府勞工局調解，以給
      付八成工資解決此一爭議一節，有高雄市政府勞資爭議調解記錄暨工資餘額發
      放名冊一份、工人切結書十九份在卷可佐（原審卷第四二、一四一頁以下）。
      ，顯見被告於未如期給付工資致生糾紛時，仍盡力尋求和平解決管道，並提出
      自己名下財產以供擔保，堪認其主觀上並無詐欺之故意，非如告訴人等人所指
      之不聞不問、避不見面，況被告如真有詐騙勞務一事，何以其他多達四十位之
      工人願意與其和解，而未提出告訴？是告訴人上述所指，即有誤會。
（四）至證人蘇銘峻雖於原審審理時認為其已將應給付被告之工程款給付完畢，然其
      亦證稱：「我總共給被告約一千二百多萬元之工程款，其中有把被告向我借的
      錢扣除」等語（原審卷第一二０頁），對照證人蘇銘峻提供之合約總數量金額
      為一千五百二十六萬四千九百八十四元之資料（原審卷第六四頁）以觀，其間
      確有二百餘萬元之差額，足見被告辯稱：與證人蘇銘峻就工程款有爭論，大約
      差了二百多萬元一節，尚非全然無憑。雖證人蘇銘俊加以否認，但證人蘇銘峻
      就此部分證言攸關本身利害，尚難完全盡信，且證人蘇銘峻亦證稱：水箱部分
      有別人先做了，所以我要把這部分的錢扣除云云（見原審卷第一二一頁），而
      被告則辯稱：之前他人做的水箱有一些東西拆掉，我有繼續做水箱，他堅持契
      約寫的，我覺得我應該要得到此部分工程款等語（見原審卷第一二二頁），足
      見被告本身預計得收取之工程款，與其實際領取之工程款確有出入，被告所辯
      因此週轉不靈，尚非全無可能。
（五）綜上所述，告訴人等既已明知被告經濟困難而仍為勞務之提供，被告亦確有上
      述困難且仍支付部分工資，自無所謂使告訴人等陷於錯誤而騙取勞務之情事；
      本件亦無其他積極證據顯示被告有詐欺之犯意，自難僅憑被告事後未能給付全
      部工資，遽認被告自始有詐欺之故意，而以詐欺罪相繩。本件應屬民事債務不
      履行之糾葛，應循民事途徑解決。依上所述，公訴人所舉證據不足以證明被告
      犯罪；此外，復查無其他確切證據足證被告確有公訴人所指之詐欺犯行，自屬
      不能證明被告犯罪。
五、原審因而為被告無罪之諭知，核無不合，檢察官上訴意旨循告訴人聲請上訴之理
    由，仍認被告犯罪而指摘原判決不當，為無理由，應予駁回。
據上論結，應依刑事訴訟法第三百六十八條，判決如主文。
本案經檢察官王登榮到庭執行職務。
中      華      民      國    九十二    年     十二     月     十八     日
                              臺灣高等法院高雄分院刑事第一庭
                                  審判長法官  曾永宗
                                        法官  郭玫利
                                        法官  邱永貴
右正本證明與原本無異。
不得上訴。
              法院書記官  梁雅華
中    華    民    國      九十二      年      十二      月    十八    日


司法院資訊處製作；財團法人民間司法改革基金會備份。
